【裁判字號】    98,家上易,11
【裁判日期】    980804
【裁判案由】    償還夫妻代償債務
【裁判全文】
臺灣高等法院臺南分院民事判決        98年度家上易字第11號
上  訴  人  乙○○
訴訟代理人  蔡文彬  律師
被 上 訴人  甲○○
上列當事人間請求償還夫妻代償債務事件，上訴人對於中華民國
98年4月8日臺灣臺南地方法院97年度家訴字第124號第一審判決
提起上訴，本院於98年7月21日言詞辯論終結，茲判決如下：
    主  文
原判決關於命上訴人應給付被上訴人新台幣（下同）壹拾玖萬貳
仟柒佰貳拾玖元及貳拾萬肆仟壹佰陸拾玖元，及分別自民國96年
12月26日、97年10月1日起至清償日止，按週年利率百分之5計算
之利息及該部分假執行宣告暨訴訟費用之裁判（確定部分除外）
均廢棄。
上廢棄部分，被上訴人在第一審之訴及假執行之聲請均駁回。
第一、二審訴訟費用（確定部分除外）由被上訴人負擔。
    事  實
甲、上訴人方面：
一、聲明：(一)原判決不利上訴人之部分應予廢棄。(二)上開廢棄部
    分，被上訴人於原審之訴應予駁回。(三)第一、二審訴訟費用
    由被上訴人負擔。(四)願供擔保請准免為假執行宣告。
二、陳述：除與原判決記載相同者，茲引用之外，補稱：
  (一)被上訴人所稱代上訴人清償予第三人遠東國際商業銀行之新
    台幣（下同）39萬6898元，係依據另案台灣高等法院台南分
    院95年度家上字第3號判決所准許之假執行為執行名義，對
    於上訴人之銀行存款強制執行而來，惟該判決業經最高法院
    民國（下同）97年8月14日97年度台上字第1713號判決予以
    廢棄發回，此有最高法院判決書可稽。是被上訴人於其依據
    之執行名義假執行，既經最高法院廢棄本案判決而失所附麗
    ，其執行之依據假執行即失其效力，則被上訴人宣稱代上訴
    人清償之款項即應認為屬於上訴人所有，而非屬於被上訴人
    所有，故上訴人即無償還被上訴人上開款項之必要，原判決
    不察，遽認上訴人應償還被上訴人該筆款項，其認定即屬有
    誤，爰無維持該判決之理由，應予廢棄，而改駁回被上訴人
    於原審請求上訴人償還代墊款之請求。
  (二)查本件被上訴人起訴請求上訴人償還其為上訴人代償之39萬
    6898元（其餘請求部分，經原審判決駁回，被上訴人並未上
    訴已告確定），其請求權基礎為民法第749條保證人之代位
    權，業據鈞院於98年6月10日準備程序中，詢問被上訴人後
    確定（參見鈞院九十八年六月十日筆錄）按保證人向債權人
    為清償後，於其清償之限度內，承受債權人對於主債務人之
    債權，民法第749條本文定有明文。是倘保證人為主債務人
    清償債務，而於其代為清償之債務範圍內，保證人得基於上
    開民法之規定，請求主債務人清償其代為償還之債務部分，
    惟依據此請求權基礎請求償還者，須該代為償還者屬於保證
    人之角色，因為主債務人清償，始於其代為清償之範圍內，
    得承受原本債權人之債權，而代債權人之位對於主債務人求
    償，如該代為償還之人並非保證人，即無援引該法條請求償
    還之理。
  (三)查被上訴人主張代上訴人償還予第三人遠東商業銀行之款項
    ，其主張之數額上訴人並無意見，惟該筆被上訴人所稱代為
    償還之款項，並非被上訴人自有之資金，而是以對於上訴人
    假執行所獲得之款項來清償予遠東商業銀行，且被上訴人所
    據以聲請強制執行之假執行，其本案及假執行均遭最高法院
    廢棄發回鈞院審理中，是該筆款項並非確定屬於被上訴人所
    有，則被上訴人以該款償還上訴人積欠遠東商業銀行之貸款
    ，並非以其自有之資金，其對於上訴人應無債權存在。
  (四)退萬步言之，倘鈞院依審理之結果，認該筆款項屬於被上訴
    人自有之資金，然被上訴人清償予第三人遠東商業銀行之舉
    動，並不是基於保證人之地位代上訴人償還，進而代位原債
    權人遠東商業銀行向上訴人求償，被上訴人於向第三人遠東
    商業銀行借款之事件中，並非連帶保證人而係屬於共同借款
    人，此有被上訴人於90年8月24日之同意書可稽（上證二）
    ，被上訴人為圖隱瞞此一事實，刻意於其所提出之原證六十
    貸款契約書中，隱匿上證二之同意書，企圖誤導鈞院對於事
    實之認定。除此之外，鈞院亦可從被上訴人所提出之證六十
    中發現，在該貸款契約中所有稱呼被上訴人之處，均有增加
    「共同借款人」此一名稱並蓋上被上訴人之印章，足稽借款
    當時被上訴人係以共同借款人之身分參與當時之借款，而非
    以連帶保證人之地位，則被上訴人既非屬於保證人之角色，
    而是屬於共同借款人之身分，被上訴人清償其與上訴人共同
    之債務，即無援用民法第749條本文向上訴人請求之權。原
    審見未及此，遽為上訴人不利之判決，其判決即無維持之必
    要。
三、證據：援用第一審所提證據，並提出最高法院判決書、同意
    書影本各乙份為證。
乙、被上訴人方面：
一、聲明：(一)上訴駁回。(二)訴訟費用均由上訴人負擔。
二、陳述：除與原判決記載相同者，茲引用之外，補稱：
  (一)上訴人於98年6月4日上訴理由狀之上訴理由，乃指稱被上訴
    人代上訴人清償予遠東商銀之系爭39萬6898元，係依據鈞院
    「95年度家上字第3號」判決所准許之假執行為執行名義，
    而對上訴人之銀行存款強制執行所得云云; 經查被上訴人係
    以台南地院一審「94年度婚字第320號」民事判決中之上訴
    人應給付被上訴人80萬元慰撫金部分 (詳原審被上訴人97年
    9月26日辯論意旨狀原證43)為執行名義，並依法於96年6月1
    4日以26萬6000元供擔保後聲請假執行 (同前一狀原證44)，
    並為台南地院執行處於同年7月25日發布執行命令 (同前一
    狀原證45)，方於同年8月9日為遠東商銀所同意收取而將上
    訴人之存款債權52萬5153元轉帳存入被上訴人之新設帳戶(
    詳本審被上證1及原審被上訴人97年6月19日書狀原證23)，
    冀由該假執行所收取之52萬5153元代償上訴人自同年4月起
    即拒繳之其名下房貸，以確保被上訴人既有之銀行信用；且
    事後被上訴人果代償至98年2月，迄今僅剩約5萬餘元 (被上
    證1)。被上訴人既於96年8月9日即已依台南地院一審「94年
    度婚字第320號」假執行之判決為執行名義而強制執行，而
    非依後來同年12月4日之鈞院「95年度家上字第3號」的判決
    ，上訴人所述顯非事實而無可採。
三、證據：援用第一審所提證據，並提出被上訴人遠東商銀存摺
    影本為證。
    理  由
一、被上訴人起訴主張：上訴人於90年8月24日邀同被上訴人為
    連帶保證人，向遠東國際商業銀行（下稱遠東商銀）借款37
    0萬元，用以支付上訴人所購買台南市○○路○段389號7樓之
    5房地之價款，被上訴人並與上訴人共同簽發本票予遠東商
    銀，惟上訴人竟於96年4月初，不再繳納房貸，伊基於連帶
    保證人身分，自96年7月17日至96年11月26日止，代償19萬
    2729元；自96年12月24日至97年9月23日止，代償20萬4169
    元，先後代償房貸39萬6898元，自得依民法第749條之規定
    ，請求上訴人返還房貸債務。另外，被上訴人代上訴人支付
    房屋出租服務費用6萬元、信用卡消費款5萬6552元，上訴人
    均未償還，為此提起本訴，請求判決命上訴人應給付被上訴
    人30萬9281元及自原支付命令送達之翌日起至清償日止，按
    週年利率百分之5計算之利息；上訴人應給付被上訴人20萬4
    169元及自97年9月26日民事辯論意旨狀繕本送達之翌日起至
    清償日止，按週年利率百分之5計算之利息等語。（原審判
    決上訴人應給付被上訴人19萬2729元、20萬4169元，及分別
    自96年12月26日、97年10月1日起至清償日止，按週年利率
    百分之5計算之利息；至於被上訴人敗訴部分，未據其提起
    上訴而告確定）
二、上訴人則以：被上訴人為台南市○○路房屋貸款之共同借款
    人及連帶保證人，兩造並無約定內部分擔額，依法兩人應平
    均負擔。該房貸共計370萬元，各自分擔額為185萬元，上訴
    人已繳付貸款88萬元，被上訴人雖主張繳納19萬餘元，縱係
    事實，惟其所繳款尚在內部分擔額內，不得要求清償。又被
    上訴人主張遠東商銀扣款26萬351元，係用以清償伊遠東商
    銀借款370萬元未償款，伊並不否認，惟該筆係來自上訴人
    所有遠東商銀00000000000000帳戶內之存款，當時該帳戶遭
    被上訴人強制執行，銀行始將帳戶內款項轉存至被上訴人帳
    戶內，並按月扣繳伊應繳納之借款本息。況被上訴人當初聲
    請強制執行之執行名義，業經法院廢棄原判決在案，被上訴
    人負有返還上訴人之義務。縱被上訴人清償款項係其所有，
    惟被上訴人於借貸契約中屬於共同借款人，有90年8月24日
    同意書可證，被上訴人對於遠東商銀本即負有清償之義務等
    語，資為抗辯。
三、經查：上訴人於90年8月24日邀同被上訴人為連帶保證人，
    向遠東商銀借款370萬元，用以支付上訴人名義購買之台南
    市○○路○段389號7樓之5房地部分價款，被上訴人並與上
    訴人共同簽發本票予遠東商銀，上訴人取得上開貸款後，即
    於90年9月19日匯款予訴外人富立建設股份有限公司支付上
    開房地部分價款，因上訴人未依約繳納本息，被上訴人代償
    39萬6898元之事實，有遠東商銀函送之貸款契約書、匯款申
    請書、匯款證明、存摺、代償證明書影本、遠東商銀97年10
    月15日陳報狀及所附自然人貸款信用狀況暨批覆書影本、申
    請書暨徵信調查表影本附卷可稽（原審卷第93頁、原審96年
    度促字第70394號卷第18頁至第21頁、家簡字卷第33頁、第
    241頁至第242頁），並為兩造所不爭，堪信為真正。
四、上訴人主張被上訴人除為系爭370萬元之連帶保證人外，亦
    為共同借款人，兩造未約定內部分擔額，是就上開借款兩造
    應平均分擔云云，惟經被上訴人否認。本件之爭點為：(一)被
    上訴人為系爭借款之連帶保證人或共同借款人？(二)被上訴人
    依民法第749條規定請求上訴人償還39萬6898元代償款，有
    無理由？爰分述如下：
  (一)被上訴人為系爭借款之連帶保證人或共同借款人？經查：
  1.上訴人主張「被上訴人並非連帶保證人而係屬於共同借款人
    ，並提出90年8月24日之同意書為證，且貸款契約書中，所
    有稱呼被上訴人之處，均有增加『共同借款人』此一名稱並
    蓋上被上訴人之印章，足稽借款當時被上訴人係以共同借款
    人之身分參與借款，而非以連帶保證人之地位擔保借款。」
    云云。
  2.茲查，被上訴人與上訴人係夫妻關係，上訴人向訴外人遠東
    國際商銀台南分行申請辦理台南市○○路○段389號7樓之5房
    地貸款370萬元時，其借款申請書徵信調查表及批覆書（90
    年8月7日），雖記載上訴人為借款人，被上訴人則係連帶保
    證人（原審家簡字第241頁、第242頁反面），惟於90年8月
    24日正式簽訂借貸契約時，被上訴人係以共同借款人名義為
    簽名蓋章於借款契約之上；另系爭借款同意書亦載明：「立
    同意書人乙○○、甲○○茲因簽署興家購屋/吾愛吾家/贏家
    理財貸款契約書（以下稱貸款契約），向遠東國際商業銀行
    台南分行辦理共同借款（立同意書人以下合稱共同借款人）
    ，二、依貸款契約，共同借款人同意對於全部借款互負連帶
    清償責任。」等語（本院卷第68頁）；另訴外人遠東國際商
    銀台南分行於97年10月陳報原審稱「謹查甲○○、乙○○於
    本行所為貸款，係共同借款人」（原審家簡字第11號卷第24
    0頁至第242頁），上訴人主張「兩造係共同借款購屋，被上
    訴人係與上訴人共同擔任借款人，並非連帶保證人」，堪予
    採信。
  (二)被上訴人依民法第749條規定請求上訴人償還39萬6898元代
    償款，有無理由？經查：
  1.按「保證人向債權人為清償後，於其清償之限度內，承受債
    權人對於主債務人之債權。但不得有害於債權人之利益。」
    民法第749條定有明文。
  2.查被上訴人係上訴人向訴外人遠東國際商銀借款370萬元之
    共同借款人，並非連帶保證人，業見上述。因此被上訴人雖
    向遠東國際商銀清償上開借款金額其中39萬6898元，惟既非
    以連帶保證人身分代償，依法不得承受訴外人遠東國際商銀
    對於上訴人之債權，其以債權人身分訴請上訴人應給付代償
    借款39萬6898元及利息，為無理由。
五、綜上所述，被上訴人雖向遠東國際商銀清償上訴人借款金額
    其中39萬6898元，惟被上訴人係共同借款人，並非以連帶保
    證人身分代償，其依民法第749條之法律關係，請求上訴人
    給付39萬6898元，及其中19萬2729元部分自96年12月26日、
    20萬4169元部分自97年10月1日起至清償日止，按週年利率
    百分之5計算之利息，於法無據，原審為上訴人敗訴之判決
    ，並依職權為假執行之宣告，洵有未洽，上訴意旨指摘原判
    決不當，求為廢棄改判，為有理由，應由本院將原判決廢棄
    ，並改判如主文第二項所示。
六、本件事證已臻明確，兩造其餘攻擊防禦方法及證據資料，核
    與本件判決結果不生影響，不予一一論述，併予敘明。
結論：本件上訴有理由，依民事訴訟法第450條、第78條判決如
主文。
中    華    民    國    98    年    8     月    4     日
                  民事第三庭    審判長法  官  陳光秀
                                      法  官  莊俊華
                                      法  官  曾平杉
上為正本係照原本作成。
不得上訴。
中    華    民    國    98    年    8     月    6     日
                                      書記官  葉秀珍


司法院資訊處製作；財團法人民間司法改革基金會備份。
